【裁判字號】    95,上訴,1191
【裁判日期】    951108
【裁判案由】    偽造文書
【裁判全文】
臺灣高等法院臺中分院刑事判決        95年度上訴字第1191號
上  訴  人
即  被  告  乙○○原名邱如惠.
上  訴  人
即  被  告  丁○○
共      同
選任辯護人  吳瑞堯  律師
            康文毅  律師
上列上訴人因偽造文書案件，不服臺灣臺中地方法院94年度訴字
第3332號中華民國95年4月25日第一審判決 （起訴案號：臺灣臺
中地方法院檢察署92年度偵字第24665號） ，提起上訴，本院判
決如下：
    主    文
上訴駁回。
乙○○、丁○○均緩刑貳年。
    犯罪事實
一、丁○○、乙○○（原名邱如惠）、與邱紹南、邱善惠、丙○○、戊○○、邱瓊惠均為邱清安之子女。其中丁○○及乙○○為邱清安與曾柏蕙所生子女；丙○○、戊○○則為邱清安
    與張文堤所生之女。邱清安於民國 91年3月15日因肺炎至財
    團法人私立中國醫藥大學附設醫院（以下簡稱「中國醫藥大
    學附設醫院」，當時名稱為「財團法人私立中國醫藥學院附
    設醫院」）住院治療，嗣於同年4月1日辦理自動出院，又於
    同年月5日再次住院，至同年月30日， 陷於神智不清之狀態
    ，而欠缺意思能力。詎丁○○及乙○○為謀取邱清安名下之
    存款，明知其並未經邱清安同意及授權，竟共同基於行使偽
    造私文書及意圖為自己不法所有之詐欺取財概括犯意聯絡，
    推由乙○○回到位於南投縣南投市○○○路25號家中，拿取
    其所保管之邱清安設於南投中興郵局，局號： 040107之1，
    帳號：033969之1號帳戶 （以下簡稱「邱清安郵局帳戶」）
    之存摺及印鑑章，至南投中興郵局，填寫邱清安名義之郵政
    存簿儲金提款單，並盜蓋「邱清安」之印鑑章於其上「請蓋
    原留印鑑」欄內，據以偽造邱清安表示要提領存款新臺幣（
    下同）三百一十萬元之私文書，並持以行使，使南投中興郵
    局之承辦人員陷於錯誤，而將邱清安上開帳戶內之存款三百
    一十萬元交付予乙○○，足以生損害於邱清安本人及南投中
    興郵局對於存款管理之正確性。嗣乙○○於同日將上開三百
    一十萬元存入其設於第一商業銀行草屯分行（以下簡稱「第
    一銀行」）之帳戶內，再於同年6月5日將其中二百七十萬一
    千九百五十五元，匯入丁○○設於彰化銀行臺中分行之帳戶
    內。
二、嗣邱清安於91年5月3日死亡，丁○○、乙○○與邱紹南、邱
    善惠、丙○○、戊○○、邱瓊惠及邱清安死亡時之尚生存之
    配偶曾柏蕙 （嗣於91年5月19日死亡）均為其繼承人，丁○○及乙○○明知邱清安上開南投中興郵局帳戶內之存款，於
    邱清安死亡後應列為遺產，非經全體繼承人之同意，不得擅
    自處分，竟為支付邱清安之殯葬費用，再承上開行使偽造私
    文書及詐欺取財之概括犯意聯絡，於同年5月7日，由乙○○
    持邱清安上開帳戶之存摺及印鑑章，前往南投中興郵局，填
    寫邱清安名義之郵政存簿儲金提款單，並盜用邱清安之上開
    印鑑章於「請蓋原留印鑑」欄內，而偽造完成邱清安表示要
    提領三萬三千元之郵政存簿儲金提款單之私文書後，持以行
    使，使不知情之南投中興郵局承辦人員陷於錯誤，如數交付
    上開金額予乙○○，足以生損害於邱紹南、邱善惠、丙○○
    、戊○○、邱瓊惠、曾柏蕙等邱清安之繼承人及南投中興郵
    局對於存款管理之正確性。
三、案經被害人戊○○及丙○○委任楊盤江律師訴由臺灣臺中地
    方法院檢察署檢察官偵查起訴。
    理    由
一、就91年5月2日提領三百一十萬元之行使偽造私文書及詐欺取
    財部分（即犯罪事實欄一、部分）：
  (一)訊據上訴人即被告丁○○、乙○○（下稱被告丁○○、乙○○）固均坦認曾由被告乙○○於91年5月2日，持邱清安之存
    摺及印鑑章，前往南投中興郵局提領邱清安郵局帳戶之存款
    三百一十萬元，並於當日存入被告乙○○設於第一銀行之帳
    戶內，再於同年6月5日將其中二百七十一萬千九百五十五元
    ，匯入丁○○設於彰化銀行臺中分行之帳戶內等情。惟否認
    此部分行為有涉犯行使偽造私文書及詐欺取財犯行，辯稱：
    曾柏蕙生前曾向證人林瑞珍購地建屋，當時邱清安就表示要
    資助建造房屋之費用，嗣邱清安於 91年4月上旬住院後，就
    將其南投中興郵局之存摺及印鑑章交給被告乙○○，並表示
    陸續會有廠商來收錢，要付款時，就可以去提領存款，嗣後
    因為有一些工程款要支付，所以在91年5月2日，被告乙○○
    就到加護病房去告訴邱清安要去領錢，邱清安就點頭，被告
    乙○○始去領了三百一十萬元云云。經查：
  1.被告丁○○、乙○○二人之母曾柏蕙曾於 89年10月7日與證
    人林瑞珍訂立買賣契約，由曾柏蕙以七百九十萬五千元，買
    受證人林瑞珍所有坐落南投縣南投市○○段1011之4 地號土
    地（以下簡稱「1011之4地號土地」） ，嗣於91年4月4日，
    由證人林瑞珍以買賣為原因，移轉登記予被告二人共有等情
    ，業據證人林瑞珍於本院審理時結證屬實 （見原審卷第140
    頁），並有房地產買賣契約書及土地登記謄本各一份附卷可
    稽（見臺灣臺中地方法院檢察署 92年度偵字第24665號偵查
    卷宗第一卷＜以下簡稱「偵(一)卷」＞第105至107頁、同署92
    年度發查字第3011號偵查卷宗＜以下簡稱「發查卷」＞第21
    頁） 。又1011之4地號土地上之建物，即門牌號碼：南投縣
    南投市○○路195號房屋（建號南投市○○段811號），於91
    年4月4日，亦由證人林瑞珍移轉登記予被告二人等情，雖有
    建物登記謄本及南投縣南投地政事務所民眾閱覽＜異動索引
    ＞各一份（見發查卷22、23頁）在卷可查，惟查證人林瑞珍
    於原審法院審理時證述：買賣之標的僅有土地而已，訂約當
    時有約定由買方（即曾柏蕙）建造房屋，伊僅收土地之價金
    等語（見原審卷第140至142頁）；且證人郭金木於原審法院
    審理時，復證稱：伊有承作被告二人仁德路上房屋之粉刷牆
    壁及貼磁磚之工程，當時是被告二人之父親邱清安找伊去作
    該工程，是從空地蓋起，之前綁鋼筋、灌水泥之工程，都是
    邱清安自己找人作的等語（見原審卷第146、147頁）；再觀
    之上開房地產買賣契約，在買賣標的物之建物標示欄內，並
    未記載有任何建物，且於買賣雙方加列之第十三條約定：「
    因甲方（即證人林瑞珍）土地增值稅利用一生一次自用住宅
    稅率，雙方協議建造房屋以甲方名義為起造人於保存登記完
    成後，甲方將建物連同土地一併移轉給乙方（即曾柏蕙），
    屆時甲方應配合相關手續，不得藉故拖延」；第十五條亦約
    定：「建造房屋之相關稅費皆由乙方負擔…」，益徵上開房
    地產買賣契約訂立時， 1011之4地號土地上應尚無建物，證
    人林瑞珍與曾柏蕙訂立買賣契約之標的，應不包括建物，門
    牌號碼：南投縣南投市○○路195 號建物係嗣後邱清安找人
    興建無誤。被告二人辯稱其母親曾柏蕙係向證人林瑞珍購買
    土地，自行建造房屋等情，可以採信。
  2.證人即曾柏蕙之姊妹、被告二人之阿姨曾翠玲於原審法院審
    理時證述：伊等知道邱清安、曾柏蕙要建造南投縣南投市○○路195 號房屋之事，因為伊與曾柏蕙假日都會聚餐，曾柏
    蕙曾提到由伊出資購買土地後，再由伊姐夫邱清安負責興建
    房屋之事，邱清安也提到將來當時住的南投縣南投市○○○
    路25號宿舍會收回，所以要蓋一棟自己的房屋，以後小孩回
    來後，就可以住在新建之房屋，土地由曾柏蕙購買，房屋則
    由邱清安出錢興建，這是在邱清安、曾柏蕙家中或爬山途中
    說的，次數應有三次以上，在購買土地前後均有提及。在興
    建房屋期間，邱清安也曾到伊家中提過此事，因伊家裡經營
    營造業，所以邱清安亦會向伊詢問建材價格等語（見原審卷
    卷第103至105頁）。曾柏蕙之姊妹、被告二人阿姨之證人曾
    翠卿復於原審法院審理時證稱：伊在曾柏蕙購買 1011之4地
    號土地前，就有聽曾柏蕙說過買土地之事，且曾柏蕙有帶伊
    去看過該土地，是買了土地後，再自行興建房屋，伊曾在邱
    清安、曾柏蕙位於南投縣南投市○○○路二五號宿舍聽過他
    們提到土地是曾柏蕙購買的，房屋則是要由邱清安負責興建
    ，提到這些事時，證人曾翠玲也曾在場過等語。證人即被告
    二人之堂兄邱登誠亦於原審法院審理時證陳：邱清安於生前
    幾乎每星期都會回鹿谷老家，伊曾聽邱清安提及被告二人之
    母親曾柏蕙有買土地，邱清安要資助建造房屋等語，均一致
    證述 1011之4地號土地係由曾柏蕙負責購買，而其上門牌號
    碼：南投縣南投市○○路 195號房屋，則係由邱清安出資建
    造等語（見原審卷第108至110頁）。雖證人曾翠玲及曾翠卿
    二人就其聽聞邱清安及曾柏蕙談論購地建屋之事時，被告丁○○是否均在場乙節，證述略有出入，且與被告丁○○所述
    不同。惟查證人曾翠玲、曾翠卿與曾柏蕙既為姊妹關係；另
    由證人曾翠玲、曾翠玲所述，亦足認其平日往來頻繁，是邱
    清安及曾柏蕙應常提及購地建屋事；且證人曾翠玲、曾翠卿
    於聽聞邱清安、曾柏蕙敘及購地建屋之事時，應亦無法預測
    將來會因此而出庭作證，自不會就在場之人有何人特別注意
    記憶。因此證人曾翠玲及曾翠卿之證言，雖有上述些許不同
    之處，但仍無礙於其證言之可信性；況證人即被告二人同父
    異母之姐姐邱善惠亦於偵查中證述：邱清安曾告訴伊，曾柏
    蕙看上一塊土地，已經和買主簽約了，蓋房子的錢是邱清安
    支付的等語（見同上偵查卷宗第三宗＜以下簡稱「偵(三)卷」
    ＞第51頁）；證人郭金木於原審法院審理時，復證稱：在邱
    清安過世前，該房屋之工程款，都是由伊向邱清安收取，由
    邱清安給付，並未曾向曾柏蕙收過錢，邱清安過世後，才由
    被告丁○○支付工程款，至於材料部分則是由邱清安自己購
    買等語 （見原審卷第148頁），足證在邱清安死亡前，門牌
    號碼：南投縣南投市○○路 195號房屋之工程款及材料費，
    均係是由邱清安負責給付無訛，是證人曾翠玲、曾翠卿及邱
    登誠證述邱清安曾表示要資助建造上開房屋之費用等情，應
    值採信。
  3.被告乙○○曾於91年5月2日提領邱清安南投中興郵局帳戶內
    之存款三百一十萬元等情，除經被告二人供述如前外，並有
    郵政存簿儲金提款單一份在卷可憑 （見偵(一)卷第197頁），
    而堪認定。被告二人雖辯稱：邱清安於 91年4月上旬住院後
    ，就將其南投中興郵局之存摺及印鑑章交給被告乙○○，並
    表示陸續會有廠商來收錢，要付款時，就可以去提領存款，
    因為有人要收工程款，所以才在 91年5月日去提領邱清安之
    存款三百一十萬元云云。惟查：
  (1)證人郭金木於原審法院審理時證述：伊向邱清安收款，是完
    成一層樓後，再結算一次等語 （見原審卷148頁），是邱清
    安應係按照房屋興建之進度，自行給付已屆期之工程款等情
    ，允無疑義。
  (2)證人郭金木復於原審法院審理時證稱：在邱清安過世之前，
    房屋全部之硬體結構，都已完成，只剩下浴室及廚房地坪之
    磁磚，在伊施作期間，並無其他工程同時在進行，而邱清安
    住院期間，伊曾打過電話要請求二十餘萬元之工程款，被告
    丁○○說邱清安住院，工程款的事等邱清安出院再說，這種
    情形僅有一次，過沒多久被告丁○○就打電話告訴伊邱清安
    過世了，要伊等邱清安之喪事辦完，再找被告丁○○收取工
    程款，後來被告丁○○有給付伊該筆二十餘萬元之工程款，
    並說以後完成之工程，會再給付其餘工程款，嗣後伊曾向被
    告丁○○收過二、三次工程款，每次都是一、二十萬元，並
    未超過一百萬元等語（見原審卷第147至151頁）。是雖證人
    郭金木曾於邱清安住院期間，請求給付工程款，惟其請求之
    數額，亦僅有二十餘萬元，且被告丁○○給予證人郭金木之
    答覆係待邱清安出院後再行給付，此後至邱清安死亡為止，
    證人郭金木亦未曾再向被告丁○○催討該部分工程款，是被
    告二人當無為給付證人郭金木之工程款，而有提領邱清安設
    於南投中興郵局帳戶內存款三百一十萬元之急切必要。況被
    告乙○○於91年5月2日提領邱清安存款三百一十萬元後，隨
    即存入其設於第一銀行之帳戶內，再於同年6月5日將其中二
    百七十萬一千九百五十五元，匯入被告丁○○設於彰化銀行
    臺中分行之帳戶內等情，業據被告丁○○於原審法院審理時
    ，以證人身分證述明確（見原審卷第93頁），並有被告乙○○設於第一銀行帳戶之存款明細分類帳及被告丁○○設於彰
    化銀行臺中分行之活期儲蓄存款存摺各一份（見偵(一)卷第91
    、92頁、同上偵查卷宗第二卷＜以下簡稱「偵(二)卷」＞第14
    1頁） 附卷可考。再者，證人郭金木既係一次請求二十餘萬
    元之工程款，且被告二人自邱清安設於南投中興郵局帳戶提
    領之存款，顯逾該數額，是其自無分期給付上開工程款之必
    要及可能。惟觀諸被告乙○○上開第一銀行帳戶之存款明細
    分類帳，其於存入上開三百一十萬元後，除曾於 91年5月17
    日提領二十萬元外，從無一次提領二十餘萬元之紀錄，顯見
    至 91年5月17日前，被告二人並未以該三百十萬元支付證人
    郭金木之工程款。而證人郭金木已證述在其施作牆壁粉刷及
    貼磁磚工程時，並無其他工程同時進行，且被告二人提出之
    出貨單、估價單、免用統一發票收據、收款對帳單等單據（
    見原審卷第35至43頁），或未載訂貨、出貨日期，或其上所
    載出貨、收款、帳單日期係在邱清安死亡後，均無法證明被
    告二人於邱清安住院期間，曾受各該廠商之請求，而為給付
    該等費用，始提領上開三百一十萬元，故而上開單據自無從
    作為被告二人曾以上開款項給付工程款之有利證明。是當時
    被告二人既未於提領三百一十萬元後，立即清償證人郭金木
    所請求之工程款，且亦未能提出有立即以該筆款項清償已受
    請求之工程款之相關證明，以供查核，自難信被告二人於邱
    清安住院期間，有提領該三百一十萬元存款之迫切需要。
  (3)查被告二人於邱清安住院之時，既無迫切給付工程款之必要
    ，且邱清安向來係按工程進度，分次給付工程款乙節，亦據
    證人郭金木證述如前。是由邱清安向來之付款方式以觀，邱
    清安若欲授權被告二人以其存款支付工程款，亦應係依照每
    次所受請求工程款之數額，分次提領之方式，而無指示被告
    乙○○一次提領三百一十萬元之鉅額款項，預供將來分次給
    付工程款之可能。況依被告二人所提出前揭之免用統一發票
    收據、收款對帳單、欣林天然氣股份有限公司收據所載數額
    ，僅有三十一萬三千零一十六元（不包含證人郭金木所製作
    之估價單）；證人郭金木復證述其向被告丁○○收取之工程
    款並未逾一百萬元，且其施工時，僅餘磁磚、粉刷之工程，
    其他硬體建築已大致完成等情，亦如前述，是該房屋於邱清
    安死亡之時，既已接近完工狀態，且被告二人事後所支付之
    工程款亦顯未逾一百五十萬元，邱清安更無同意被告乙○○
    提領三百一十萬元之可能。
  (4)被告乙○○雖供稱：伊於91年5月2日去提領三百一十萬元前
    ，曾先於同日中午12時許，至加護病房告訴邱清安要去領錢
    ，邱清安就點頭同意云云（見原審卷第23、83頁），被告丁○○則先於偵查中供述：91年5月2日時，邱清安可以點頭搖
    頭回答伊之問題云云（見偵(一)卷第42頁）；另於原審法院審
    理時則以證人身分證述：伊在91年5月2日，並未到醫院探視
    邱清安，在偵查中所說的話是聽被告乙○○說的，最後一次
    去是在同年月1日， 當時邱清安聽到伊叫他，就有睜開眼睛
    ，也可以點頭，但無法行動云云（見原審卷第96、99頁）。
    然查，被告乙○○提領三百一十萬元之時間，係在91年5月2
    日下午 1時57分29秒等情，亦有前揭郵政存簿儲金提款單可
    參。而邱清安於 91年4月30日起，即開始神智不清，且邱清
    安於91年5月1日起至其出院前止，其「昏迷指數」（Glsago
    w Coma Salce，簡稱「ＧＣＳ」）中之「E」（eye），即睜
    眼反應）均僅有「１」；而同年月2日當日在下午5時前止，
    其「M」（motor，即動作反應）亦為「１」等情，亦有中國
    醫藥大學附設醫院邱清安診斷證明書及病歷內之加護病房護
    理特別記錄各一份在卷可佐 （見偵(三)卷第133頁，病歷資料
    置於卷外） 。而「E」之指數為「１」時，即表示：怎麼刺
    激，眼睛都不會睜開，即「反應喪失」；「M」之指數為 「
    １」時，則代表：什麼反應都沒有等情，有原審法院自網站
    上下載之澄清醫院神經外科主任林啟光醫師所寫「何謂昏迷
    指數」之文章一篇附卷可稽（見原審卷69、70頁）。是被告
    丁○○所述邱清安於91年5月1日尚會睜開眼睛；被告二人供
    述在91年5月2日被告乙○○領款前，就被告乙○○告以要去
    領款之事時，邱清安尚曾以點頭回應云云，顯均與事實不符
    ，而難憑採。況中國醫藥大學附設醫院加護病房探病之時間
    ，係為早上10時30分至11時止、下午2時至2時30分止、晚上
    7時至7時30分止等情，亦有告訴代理人所提出自網路上列印
    之該醫院加護病房探病時間資料一份存卷可查（見原審卷第
    171頁）。是被告乙○○自無可能在 91年5月2日中午12時許
    至其於同日下午 1時57分29秒提領三百一十萬元之間，進入
    加護病房探視邱清安，並告知邱清安要去提領三百一十萬元
    存款之事，益證被告二人所辯，並非實在。
  (5)綜上各節，被告二人推由被告乙○○於91年5月2日至南投中
    興郵局提領邱清安設於該郵局之帳戶內存款三百一十萬元，
    事先未獲得邱清安同意或授權，其二人所辯，與事實不符，
    不能採信。
  (二)被告乙○○供稱：在邱清安住院期間，曾表示要用自己之錢
    支付醫藥費，而要伊拿邱清安印鑑章及存摺從邱清安設於南
    投中興郵局之帳戶內提錢支付。領到之存款，其中一次是交
    給邱清安，另一次則交給證人丙○○等語（見原審卷第81頁
    ）。而與證人丙○○於偵查中陳稱：在 91年4月上旬，被告
    曾交給伊兩萬元等情，大致相符，而足認邱清安曾將其設於
    南投中興郵局之存摺及印鑑章，交付被告乙○○以領款支付
    醫療費用；且卷內復無其他積極證據足認為被告二人有竊取
    邱清安上開帳戶之存摺及印鑑章之行為，是本諸罪疑利益歸
    屬被告原則，應認當時邱清安設於南投中興郵局帳戶之印鑑
    章及存摺，於91年5月2日係在被告乙○○保管中。
  (三)按刑法第210條之偽造私文書罪，旨在處罰無制作權之人，
    不法製作他人之文書，若逾越授權範圍或以欺瞞之方法蓋用
    他人印章，用以製作違反本人意思之文書，仍屬盜用印章而
    偽造私文書（最高法院89年度臺上字第1085號判決意旨參照
    ）。邱清安雖曾表示要資助建造南投縣南投市○○路195 號
    房屋，然被告二人並不因而當然取得邱清安之授權，得以擅
    自從邱清安設於南投中興郵局之帳戶提領款項；又被告乙○○雖曾獲邱清安授權以邱清安之印鑑章及存摺領取其設於南
    投中興郵局帳戶內之存款，以支付邱清安之醫療費用，然除
    此之外，被告乙○○並無權提領邱清安之存款，被告二人明
    知上情，卻仍逕推由被告乙○○擅自蓋用邱清安之印章於郵
    政存簿儲金提款單，違反邱清安之意願，偽造郵政存簿儲金
    提款單向南投中興郵局提領邱清安之存款三百一十萬元，並
    分別將之納為己有，自屬盜用印章以偽造私文書，並持以行
    使而詐欺取財之行為無訛。
  (四)綜上所述，被告二人有犯罪事實欄一、部分之犯罪事實，事
    證明確，堪以認定。
二、就91年5月7日提領三萬三千元部分（即犯罪事實欄三、部分
    ）：
  (一)訊之被告丁○○、乙○○對此部分事實，坦承不諱；且有被
    告乙○○於91年5月7日所填寫之郵政存簿儲金提款單一份附
    卷可稽（見偵(一)卷第197頁）。
  (二)按繼承人自繼承開始時，除民法另有規定外，承受被繼承人
    財產上之一切權利義務，民法第550條及第11448條前段分別
    定有明文。又按人之權利能力，終於死亡，其權利義務因死
    亡而開始繼承，由全體繼承人承受，故關於遺產之法律行為
    ，自當由全體繼承人為之，被繼承人縱令於生前曾授權他人
    為之，亦因其死亡權利主體不存在而授權關係歸於消滅，自
    不得再以授權人之名義為法律行為（最高法院80年度臺上字
    第4091號判決意旨參照）。查邱清安於91年5月3日因為病危
    ，而自中國醫藥大學附設醫院辦理出院，嗣並於同日下午 5
    時20分死亡等情，有邱清安上開診斷證明書、病歷及死亡證
    明書各一份在卷可參 （見發查卷第18頁、偵(三)卷第133、病
    歷置於卷外）。又邱清安死亡時，其繼承人除被告二人外，
    尚有被告二人之母親曾柏蕙、告訴人二人、被害人邱紹南、
    邱善惠、邱瓊惠等情，亦有繼承系統表一份存卷可查（見發
    查卷第19頁）。而被告乙○○於91年5月7日前往南投中興郵
    局提領邱清安帳戶內之存款三萬三千元之時，邱清安既已死
    亡，且此亦為被告二人所明知。依上開規定，其南投中興郵
    局內之存款，即為全體繼承人公同共有，如欲提領邱清安之
    存款，自應經全體繼承人為之，被告二人未經其餘繼承人之
    同意或授權，自無權提領邱清安南投中興郵局帳戶內之存款
    ，猶逕以已死亡之邱清安名義，盜蓋其印鑑章，以偽造內容
    不實之郵政存簿儲金提款單，並持向不知情之南投中興郵局
    承辦人員行使，而提領邱清安南投中興郵局帳戶內之存款三
    萬三千元，自已構成行使偽造私文書罪及詐欺取財無訛。是
    被告二人有如犯罪事實欄、二所示之犯罪事實，亦堪認定。
三、被告丁○○及乙○○之所為，均係犯刑法第216條、第210條
    之行使偽造私文書及同法第339條第1項之詐欺取財罪。被告
    二人就上開犯行，有犯意聯絡及行為分擔，均為共同正犯。
    被告二人偽造私文書復持以行使，偽造私文書之低度行為，
    為高度之行使行為所吸收，不另論罪。又其盜用印章為偽造
    私文書之部分行為，亦不另論罪。被告二人先後二次行使偽
    造私文書及詐欺取財犯行，均時間緊接，罪名相同，顯係基
    於概括犯意反覆為之，應依修正前刑法第56條連續犯規定，
    各論以一罪，並均加重其刑。又被告二人所犯上開行使偽造
    私文書與詐欺取財罪間，有方法目的之牽連關係，為牽連犯
    ，應依修正前刑法第55條後段規定，從一重之連續行使偽造
    私文書罪處斷。
四、原審判決適用刑法第28條、第216條、第210條、第339條第1
    項、第2條第1項，修正前刑法第56條、第55條、第41條第 1
    項前段、罰金罰鍰提高標準條例第1條前段、 修正前罰金罰
    鍰提高標準條例第2 條。審酌被告二人意圖為自己不法之所
    有而提領邱清安存款，損害其他繼承人之權利，領得款項共
    計三百一十三萬三千元，金額頗鉅，且犯罪猶否認部分犯罪
    事實，砌詞飾過，顯乏認錯悔過之具體表現，態度欠佳，惟
    念其二人亦為邱清安之繼承人，對於所冒領之存款，仍享有
    部分權利，且與邱清安、告訴人及被害人，為骨肉、手足之
    親，雖有私心，惟於邱清安死亡後，確曾付出心力，處理邱
    清安之殯葬事宜（此有偵(一)卷第81至84頁之殯葬費收據可佐
    ）等一切情狀，各量處有期徒刑六月，並均依修正前刑法第
    41 條第1項前段規定，諭知易科罰金之折算標準。並以偽造
    之郵政存簿儲金提款單二紙，業據被告乙○○持以行使，而
    交付予南投中興郵局，不復屬於被告二人所有，不予宣告沒
    收；又按刑法第219 條所定不問屬於犯人與否沒收之者，以
    偽造之印章、印文或署押為限，盜用者不在其列。上開郵政
    存簿儲金提款單上「邱清安」之印文共計三枚，係被告二人
    盜用印章所生印文，並非偽造印章之印文，自不在刑法第20
    9條規定， 不問屬於犯人與否，均應沒收之列，不為沒收之
    宣告。認事用法，均無不當，量刑亦屬妥適，被告上訴否認
    犯罪，其等之上訴均無理由，應予駁回。
五、又被告丁○○、乙○○前未曾受有期徒刑以上刑之宣告，因
    一時失慮，偶罹刑典，事後已坦承部分犯行，經此刑之宣告
    後，應知警惕而無再犯之虞。且被告告丁○○、乙○○與告
    訴人戊○○、丙○○係屬同父異母之兄弟姊妹，誼屬至親。
    因父親之遺產而起爭訟，被告二人若因此遭判處罪刑受罰，
    不但使生者間怨隙加深，亦為已往生之其等父母所不樂見。
    而被告丁○○、乙○○二人既已承認確有提領上開款項，表
    示原意做為遺產分配，其餘有爭議之遺產，另外解決，足認
    其兄弟姊妹間之情誼並非不可能回復。本院因認本件所宣告
    之刑，暫不執行其刑為當，予以宣告緩刑。次查95年7月1日
    施行之刑法，關於緩刑宣告之要件已有修正，新修正刑法第
    74條第1 項關於緩刑宣告之要件，放寬為未曾因故意犯罪為
    要件，不含過失犯。比較新刑法關於緩刑宣告之要件，以修
    正後之刑法第74條第1項有利於被告，依刑法第2條第1 項，
    應適用修正後之刑法第74條第1項規定，附此敘明。
據上論斷，應依刑事訴訟法第368條，刑法第2條第1項、 新修正
刑法第74條第1項第1款，判決如主文。
本案經檢察官甲○○到庭執行職務。
中    華    民    國    95    年    11    月    8     日
               刑事第九庭  審判長法  官  陳  筱  珮
                                 法  官  康  應  龍
                                 法  官  趙  春  碧
上列正本證明與原本無異。
如不服本判決應於收受送達後十日內向本院提出上訴書狀，其未
敘述上訴之理由者並得於提起上訴後十日內向本院補提理由書（
均須按他造當事人之人數附繕本）。
                                 書記官  胡  美  娟
中    華    民    國    95    年    11    月    9     日
附錄本案論罪科刑法條全文：
刑法第210條：
偽造、變造私文書，足以生損害於公眾或他人者，處五年以下有
期徒刑。
第216條：
行使第二百十條至第二百十五條之文書者，依偽造、變造文書或
登載不實事項或使登載不實事項之規定處斷。
第339條：
意圖為自己或第三人不法之所有，以詐術使人將本人或第三人之
物交付者，處五年以下有期徒刑、拘役或科或併科一千元以下罰
金。
以前項方法得財產上不法之利益或使第三人得之者，亦同。
前二項之未遂犯罰之。
                                                      Ｆ


司法院資訊處製作；財團法人民間司法改革基金會備份。
